臺灣臺北地方法院民事判決　　　　　　94年度勞簡上字第11號
上　訴　人　丙○○
訴訟代理人　簡啟煜律師
被上訴人　　甲○○○ ○○○ ○（印尼國人，
　　　　　　　　　　　　BOGOR SELATAN KOTAMADYA BOGOR
訴訟代理人　黃碧芬律師
複代理人　　賴瑩真律師
上列當事人間請求給付薪資事件，上訴人對於中華民國九十三年
十一月十八日本院臺北簡易庭93年度北勞簡字第86號第一審判決
提起上訴，本院於中華民國九十四年五月十一日言詞辯論終結，
判決如下：
    主    文
上訴駁回。
第二審訴訟費用由上訴人負擔。
    事實及理由
一、本件被上訴人為印尼國籍人，有駐台北印尼經濟貿易代表處
    出具之外籍勞工收容通報表一紙在卷可參（見原審卷第82頁
    ），與上訴人間因給付薪資而涉訟，自屬涉外民事事件。又
    依兩造所簽訂之勞動契約第八條之約定，本契約之解釋與履
    行應以中華民國法律為準據法（見原審卷第15頁），依涉外
    民事法律適用法第六條第一項「法律行為發生債之關係者，
    其成立要件及效力，依當事人意思定其應適用之法律」規定
    ，本件應以中華民國法律即我國法律為準據法，合先敘明。
二、被上訴人起訴主張：其為印尼籍監護工，九十年間經訴外人
    聯合國際人力資源有限公司（下稱聯合公司）之仲介，於90
    年4月25日來台，受聘於上訴人擔任監護工之工作。約定契
    約期間自其抵達台灣向上訴人報到之日起二年，期滿之後雙
    方得同意延長一年，每月工資為新台幣（以下同）一萬五千
    八百四十元，其每月週日均未休假，所以上訴人每月尚須給
    付加班費二千一百十二元，上訴人須於每月25日當天將被上
    訴人薪水匯入帳戶。嗣因工作期間表現良好，因此於兩年工
    作期滿後，兩造再續約1年，惟於94年2月間，因上訴人命其
    到菜市場幫忙賣雞肉，違反監護工之工作內容，風聲傳出後
    ，主管機關要調查，上訴人才提前兩個月與其終止契約。93
    年2月16日，兩造與仲介公司人員乙○○一同協調解約事宜
    ，解約過程中，雙方僅就其存摺（係由上訴人為其於台北第
    九信用合作社開立之活期存款帳戶，存摺由上訴人保管）剩
    餘存款數目，及其2月份之薪水核算，並未核算被上訴人之
    全部薪水。之後仲介人員便拿出切結同意書要求其簽名，其
    感到不對勁，欲至印尼辦事處申訴，便跟上訴人說要去購物
    ，上訴人即自掌管被上訴人金錢中拿五千元給被上訴人，並
    在該紙切結同意書背面加註被上訴人應於下午4點以前返家
    ，如未返家，上訴人將報其逃跑等字。直到93年4月20日其
    才在勞工局拿到該本存摺，因此在拿到該本存摺之前，並不
    清楚上訴人有積欠其工資之情形，其拿到該本存摺之後，才
    能依存摺內容核算上訴人所積欠之薪水金額，因勞工局做勞
    資爭議處理時，上訴人拒絕給付薪資，其始向法院起訴請求
    上訴人給付積欠之薪資。而經其計算後，扣除其應自行負擔
    之建保費用與國外欠款，及上訴人已給付之零用金與已匯入
    其銀行帳戶之金額，上訴人尚積欠其薪資共計十七萬二千元
    ；另依系爭契約之約定，二年期滿後如經延長一年，則上訴
    人於該延期一年期間，應給其七日之特別休假日，如未給予
    特別休假日者，應折發工資，然在兩造延長系爭契約一年期
    間，上訴人並未給予七日之特別休假日，亦未按日折發加班
    費五百二十八元，是上訴人應另給付三千六百九十六元之未
    休假薪資；又上訴人曾受其委託，分別於九十一年十二月二
    十三日、九十二年十一月二十四日代其匯款至印尼，然上訴
    人於當天，雖分別從其銀行帳戶提領七萬一千元及五萬元，
    但僅匯出七萬零一百二十元及三萬四千四百三十元至印尼，
    是上訴人應將已提領但未匯至印尼之一萬六千四百五十元返
    還。爰訴請上訴人給付十九萬二千一百四十六元，及自起訴
    狀繕本送達之翌日即九十三年六月六日起至清償日止，按年
    息百分之五計算之利息等語。（案經原審判決命上訴人給付
    被上訴人積欠薪資十六萬六千七百八十一元、已提領但未匯
    出之一萬六千四百五十元，合計十八萬三千二百三十一元，
    及自起訴狀繕本送達翌日即九十三年六月六日起至清償日止
    ，按年息百分之五計算之利息，駁回其餘之訴。上訴人就所
    受敗訴部分聲明不服，提起上訴；被上訴人就所受敗訴部分
    則未聲明不服，而告確定。）
三、上訴人則以：被上訴人於約滿前數月，即行為乖張，動輒無
    理取鬧，致伊心生恐懼，兩造遂於九十三年二月十六日經由
    仲介公司乙○○之協調提前解約，解約當時，伊已經給付被
    上訴人當月應付薪資一萬一千零八十八元，及歷次為被上訴
    人存於銀行之薪資存款共六萬三千一百五十二元，總計七萬
    四千二百四十元，由被上訴人當場簽收，如伊有積欠薪資之
    情事，被上訴人當時應即時提出，但其並未提出，伊並未積
    欠被上訴人薪資，且被上訴人已簽具「切結同意書」，載明
    「在台灣服務期間的薪資與雇主已結清無誤」，益證伊並未
    積欠被上訴人任何薪資，及被上訴人於任職期間，經常向伊
    借支薪資，於發薪日始扣回預借金額，其餘金額已全數發給
    ，伊並未短少給付被上訴人任何薪資；至於匯款部分，係由
    伊之訴訟代理人孔美惠帶被上訴人前往匯款，所餘金額由被
    上訴人自行留用，伊並未予以扣留等語，資為抗辯。
四、得心證之理由：
    本件兩造間主要之爭執點應在於：上訴人有無積欠被上訴人
    薪資？有無於代為匯款回印尼時短少匯款？被上訴人有無向
    上訴人預借薪資？經查：
  (一)被上訴人主張其於九十年間經訴外人聯合公司之仲介，於90
    年4月25日來台，受聘於上訴人擔任監護工之工作，契約期
    間自其抵達台灣向上訴人報到之日起二年，期滿之後雙方得
    同意延長一年，每月工資為一萬五千八百四十元，而其每月
    週日均未休假，上訴人每月尚須給付加班費二千一百十二元
    ，上訴人須於每月25日當天將被上訴人薪水匯入帳戶。嗣於
    兩年工作期滿後，兩造再續約1年，至93年2月16日提前終止
    契約，當天並由兩造與仲介公司人員乙○○一同協調解約事
    宜，惟其直到93年4月20 日才在勞工局拿到其該本存摺，並
    依存摺內容核算上訴人積欠薪水之金額，扣除其應自行負擔
    之建保費用與國外欠款，及上訴人已給付之零用金與已匯入
    其銀行帳戶之金額後，始知悉上訴人並未全額按時給付其薪
    資及上訴人曾受其委託，分別於九十一年十二月二十三日、
    九十二年十一月二十四日代其匯款至印尼，然上訴人於當天
    雖分別從其銀行帳戶提領七萬一千元及五萬元，但僅匯出七
    萬零一百二十元及三萬四千四百三十元至印尼等情，業據其
    提出監護工/幫傭契約（下稱系爭契約）、被上訴人於台北
    第九信用合作社開立之活期存款帳戶存摺、收據、計算書各
    1件及薪資表2件（見原審卷第11至15、19至24頁、63、64
    頁）為證。惟被上訴人主張因於94年2月間，上訴人命其到
    菜市場幫忙賣雞肉，違反監護工之工作內容，風聲傳出後，
    主管機關要調查，上訴人才提前與其終止契約，及尚積欠薪
    資及有短少匯款等語，則為上訴人所否認，並以上開情詞置
    辯。
  (二)按報酬應依約定之期限給付之；無約定者，依習慣；無約定
    亦無習慣者，依左列之規定：一報酬分期計算者，應於每期
    屆滿時給付之。二報酬非分期計算者，應於勞務完畢時給付
    之。民法第486條定有明文。查，兩造約定，上訴人須於每
    月25日當天將被上訴人薪水匯入帳戶，有系爭契約第3.1條
    可參（見原審卷第12頁）。惟上訴人並未按時匯款，且每月
    存入金額自4,500元、5,000元、5,500元、6,000元、7,000
    元、10,000元至13,700元不等，亦有上開被上訴人於台北第
    九信用合作社開立之活期存款帳戶存摺（見原審卷第21、22
    頁）可稽。按外籍勞工每月可領薪資，扣除其應自行負擔之
    健保費、居留證、體檢費及國外欠款後，每月應領金額均事
    先經仲介公司載明，製成薪資表（DAFTAR GAJI）交予雇主
    ，雇主再根據該薪資表應付金額計算等情，業據證人乙○○
    到庭證稱在卷可稽（見本院卷第42頁）。並為兩造所不爭執
    。而查，被上訴人所提出之薪資表2件（見原審卷第63、64
    頁），雖係其自行製作者，惟格式與上開仲介公司所製作之
    薪資表（DAFTAR GAJI）大致相同，且每月實領金額中之匯
    款金額與被上訴人於台北第九信用合作社開立之活期存款帳
    戶存摺所記載之各月存款金額亦相符（見原審卷第21、22頁
    ）。足見被上訴人所製作之該薪資表2件（見原審卷第63、
    64 頁）之內容應屬真正，而依該薪資表所載，上訴人確未
    全額給付被上訴人薪資，是被上訴人主張上訴人尚有積欠薪
    資等情，即為可取。上訴人徒以被上訴人並非無申訴管道，
    卻於受僱二年餘期間，從未對薪資是否短少有所反應，且於
    期滿後尚與雇主續約一年，否認有積欠被上訴人薪資云云，
    惟當時兩造間之勞務契約既仍有效存續，加以上訴人確有未
    按時全額給付薪資之事實，則被上訴人如待契約終止時，再
    一併結算，要難認為即係承認薪資並無短少給付，是被上訴
    人此之所辯並無可取。
  (三)次按當事人主張有利於己之事實者，就其事實有舉證之責任
    。民事訴訟法第277條前段亦有明定。查，被上訴人雖否認
    有積欠被上訴人薪資，及有何短少匯款金額等情，並提出匯
    出匯款賣匯水單及手續費收入收據、匯出匯款申請書各2 件
    、被上訴人簽立之切結同意書、93年2月份結付薪資收條各1
    件為證（見原審卷第47至51頁）。並為被上訴人所不否認，
    固堪認屬實。惟上訴人抗辯被上訴人時有向雇主預借薪資及
    自行留用所領出之部分款項云云，則為被上訴人所否認，依
    上開規定，自應由主張該有利於己事實之上訴人負舉證之責
    任。而查，證人乙○○雖到庭證稱上訴人說被上訴人表現良
    好，所以借貸用口頭講，每個月都有讓女傭知道借多少錢，
    給她多少錢等語（見本院卷第42頁），惟證人乙○○亦另證
    稱「這是雇主事後跟我講的」等語（見同上），足見證人並
    未親見被上訴人於何時向上訴人借錢，及究借多少錢，其所
    陳述被上訴人有借支薪資等語，即不足為有利於上訴人之依
    據。何況證人乙○○亦結稱以：都會跟雇主講，女傭要借錢
    要登記等語（見本院卷第42頁），可知若被上訴人有向上訴
    人借支薪水，上訴人應有被上訴人借支情形之紀錄，並據以
    計算扣除借支後之餘額，以存入被上訴人之銀行帳戶，及留
    為與被上訴人對帳之憑據。惟上訴人迄未能舉證證明被上訴
    人有於何時、借錢若干之記錄或相關資料以資佐證，足見上
    訴人此之所辯亦非可取。
  (四)又查，被上訴人雖不否認於93年2月16日解約當天確實簽有
    該切結同意書一紙之事實，惟經訊據證人乙○○證稱：「終
    止契約我們的作法如果不是每月領的，就有切結書，不滿一
    個月的薪資要結清，只是公司的一項服務」（見本院卷第35
    頁），固不以切結同意書為外籍勞工離境之必備文件之一。
    惟查，該切結同意書既係因未滿一個月而必須結清薪資，顯
    見僅係仲介公司與外傭間之一項手續，既未告知外傭係以該
    切結同意書為結算與雇主間之一切薪資之憑據，自難僅以被
    上訴人已簽立該切結同意書，遽認被上訴人即為不再爭執薪
    資有無短少之事實。是上開切結同意書亦不足為有利於上訴
    人之依據。
  (五)上訴人又稱其之所以未全數存入被上訴人應得之薪資，係因
    被上訴人曾向上訴人預支薪資之故云云，惟仍為被上訴人所
    否認。而查，上訴人於原審言詞辯論時自陳：「薪水並沒有
    完全匯入原告（即被上訴人）的薪資帳戶」（見原審卷第38
    頁），足見上訴人確有未全額給付被上訴人工資之情形，業
    據論述如上；且依被上訴人之上開銀行存摺所載之存款日期
    ，上訴人除未全額給付被上訴人薪資外，亦未準時將被上訴
    人的薪水存入，甚至有整月未將薪水匯入之情況（例如92年
    1月份之薪水並無入帳），上訴人每月匯入的薪水金額復不
    一，與其應給付予被上訴人之薪資從未相符合等情，亦為上
    訴人所不爭（見本院卷第43頁），被上訴人主張上訴人有積
    欠薪水等等語，即屬可取。
  (六)至上訴人另辯稱來台外勞因無其他存款，故事先向雇主預借
    薪水以利支用，後再於發薪時扣除的情形非常常見，否則被
    上訴人如何有錢買手機及寄東西回家；而九十一年十二月二
    十三日及九十二年十一月二十四日分別匯出七萬零一百二十
    元、三萬四千四百三十元，此兩筆數目與領出之數目之所以
    會有差異，亦是上訴人將其差額的錢交給被上訴人為其他的
    花用所致，及若真有短少，則被上訴人向其家人查詢時，即
    會東窗事發，但被上訴人仍未向仲介或其他單位為任何之反
    應，甚至於九十二年四月又與雇主續約，足見此間並無何問
    題，且可推知被上訴人平時即已知悉其存摺內金錢數目之狀
    況，故九十三年二月十六日當天，因過去薪水都沒問題，當
    然能在該日下午順利結算，原審謂無法在短時間會算，殊有
    誤會云云。惟被上訴人否認有何將差額的錢為其他的花用，
    上訴人仍未能舉證以實其說，所辯仍無可取。而被上訴人對
    於確有購買手機一節雖不否認，惟手機之種類既多，價格復
    不一，上訴人既未能證明被上訴人有何以大量金錢購買昂貴
    手機之事實，自亦無從以被上訴人擁有手機，據以證明被上
    訴人有向其預借薪資之事實，是上訴人所稱仍無可取。
  (七)上訴人復以被上訴人在無任何脅迫且有翻譯在場時，簽立切
    結同意書，承認雇主並無短給薪資，自應依此認定上訴人並
    未欠薪，及證人乙○○亦一再證稱當時是結算所有的薪資、
    被上訴人都說沒有問題；至九十三年二月十六日至同年四月
    二十日，雖係為免被上訴人逃跑，並經被上訴人同意後，由
    仲介公司暫時為被上訴人保管其護照、居留證及存款簿，後
    於四月二十日，被上訴人與仲介於勞工局協調時，才由乙○
    ○交還給被上訴人，但無法推知在此之前即兩造勞務關係存
    在期間，該存款存摺究在何人手中，被上訴人主張薪資存摺
    確為上訴人保管，顯屬誤會云云。惟查，上訴人迄未能舉證
    證明已依系爭契約約定按時全數給付薪資予被上訴人，業據
    論述如上，則被上訴人是否在無任何脅迫且有翻譯在場時，
    簽立該切結同意書，而承認雇主並無短給薪資，及證人乙○
    ○亦一再證稱當時是結算所有的薪資、被上訴人都說沒有問
    題等情，即與上訴人所抗辯其未積欠被上訴人薪資云云，並
    不相符，而無可取，即難憑此認定上訴人並未欠薪。上訴人
    所辯仍非可取。
  (八)綜上所述，本件被上訴人主張上訴人積欠其薪資，包括九十
    三年二月二十一天之一萬二千五百三十一元在內，共計十六
    萬六千七百八十一元，及上訴人曾受其委託，分別於九十一
    年十二月二十三日、九十二年十一月二十四日代其匯款至印
    尼，然上訴人於當天雖分別從其銀行帳戶提領七萬一千元及
    五萬元，但僅匯出七萬零一百二十元及三萬四千四百三十元
    至印尼等語，既為可採，上訴人所辯均為無可取。從而，被
    上訴人本於勞務契約關係，請求上訴人給付所積欠之薪資及
    已提領但未匯出之金額，共計十八萬三千二百三十一元，並
    加計自起訴狀繕本送達上訴人之翌日即九十三年六月六日起
    至清償日止，按年息百分之五計算之利息，為有理由，應予
    准許。又，原判決所命給付休逾五十萬元之判決，應依職權
    宣告假執行，民事訴訟法第389條第1項第6款定有明文。則
    原審於上開應准許金額範圍內，判命上訴人如數給付被上訴
    人，而駁回其餘之訴，並依職權宣告假執行，於法並無違誤
    。上訴意旨仍執前詞指摘原判決此部分不當，求予廢棄改判
    ，為無理由，應予駁回其上訴。
五、兩造其餘主張及所提證據，及其休未經本院援用之證據，核
    與本院上開論斷無涉或無違，不予贅述。
六、訴訟費用負擔之依據：民事訴訟法第78條。
中　　華　　民　　國　　94　　年　　5 　　月　　25　　日
                  勞工法庭    審判長法官　張靜女
                              法      官  黃書苑
                              法    　官　張明輝
以上正本係照原本作成
不得上訴
中　　華　　民　　國　　94　　年　　5 　　月　　26　　日
                      　      法院書記官　周其祥
